【裁判字號】    99,簡上,102
【裁判日期】    990702
【裁判案由】    給付票款
【裁判全文】
臺灣臺中地方法院民事判決             99年度簡上字第102號
上  訴  人  丁○○
訴訟代理人  張運才律師
複代理人    乙○○
被  上訴人  合作金庫商業銀行股份有限公司
法定代理人  丙○○
訴訟代理人  甲○○
上列當事人間請求給付票款事件，上訴人對於民國99年1月25日
本院臺中簡易庭98年度中簡字第3155號第一審判決提起上訴，本
院於民國99年6月18日言詞辯論終結，判決如下：
    主    文
上訴駁回。
第二審訴訟費用由上訴人負擔。
    事實及理由
壹、兩造之聲明：
一、上訴人上訴聲明：
（一）原判決廢棄。
（二）被上訴人在第一審之訴駁回。
（三）第一、二審訴訟費用由被上訴人負擔。
二、被上訴人答辯聲明：如主文所示。
貳、被上訴人於原審起訴主張及本院審理時抗辯略以：
一、查被上訴人確為上訴人所簽發支票（即票據號碼NCA0000000
    、帳號0000000、付款人臺中商業銀行內新分行、面額新臺
    幣（下同）175,000元、發票日民國（下同）97 年11月30日
    之支票，下稱系爭支票）之票據權利人。次查備償專戶之開
    設係專為抵償借款人之債務，戶名專為借款人，但係銀行為
    處理不同客戶帳務方便獨立設立之帳戶，客戶並無自由處分
    權，亦即非屬借款人之存款帳戶。又查被上訴人執有系爭支
    票，係因朝全實業有限公司（下稱朝全公司）背書轉讓與被
    上訴人，以利被上訴人提示後抵償債務，嗣經被上訴人背書
    記載「存入合作金庫商業銀行逢甲分行墊付國內票款融資備
    償專戶朝全實業有限公司0000000000000」為付款之提示而
    遭退票。而上開備償專戶開戶印鑑除有借款人朝全公司及被
    上訴人名義為一組印鑑外，尚有一組僅被上訴人銀行之印鑑
    ，由此可知借款人並無自由使用該帳戶之權利，除非被上訴
    人同意並用印，否則朝全公司並無權擅自動用該帳戶內之存
    款金額，故被上訴人始為系爭支票之真正執票人，上訴人稱
    該帳戶為朝全公司所有，被上訴人僅是受託取款之金融業者
    ，系爭支票票據權利人為朝全公司云云，顯無理由。
二、上訴人主張之財政部金融司85年12月4日台融局(一)字第85553
    852號函，乃針對「禁止背書轉讓」支票所做之說明，系爭
    支票既非屬該函文所指載有「禁止背書轉讓」字樣之票據，
    而係由朝全公司背書轉讓與被上訴人，由被上訴人背書存入
    上開備償專戶提示，以抵償朝全公司之債務，則上訴人稱被
    上訴人無票據權利云云，要無可採。
三、上訴人稱朝全公司先前曾就系爭支票行使其權利，在被上訴
    人聲請支付命令前，經鈞院核發98年度司促字第40584號支
    付命令，惟此對被上訴人與上訴人間票據關係之存否並無影
    響，且上訴人對於朝全公司給付票款請求曾否聲明異議，與
    本案無涉，從而上訴人即使提出該案支付命令及附件，亦無
    法否定被上訴人為系爭支票執票人之地位，故被上訴人實屬
    本案系爭支票之執票人，朝全公司對上訴人聲請核發支付命
    令之督促行為與本案無關。
四、綜上，被上訴人既係系爭支票之執票人，自得本於票據法律
    關係，訴請上訴人給付系爭支票票款暨法定遲延利息等語。
參、上訴人於原審抗辯及本院審理時補充略以：
一、上訴人於97年5月下旬，將上訴人簽發之系爭支票借與訴外
    人林明臻（下以姓名稱之）。系爭支票並未由林明臻背書，
    而係依序由戴克帆背書轉讓與升力企業股份有限公司（下稱
    升力公司）後，再由升力公司背書轉讓與朝全公司，後由朝
    全公司背書並存入其合作金庫商業銀行逢甲分行帳號000000
    0000000號帳戶委託該銀行提示，嗣林明臻未依約存入票款
    ，致系爭支票因存款不足而遭退票。
二、自系爭支票背面形式上觀察，系爭支票除蓋有朝全公司之戳
    章外，尚有「提示人（行）填寫存款帳號或代號」欄以數字
    章填載「0000000000000」帳號，又記名該「0000000000000
    」帳號係存入合作金庫商業銀行逢甲分行，墊付國內票款融
    資備償專戶，而該帳戶確為朝全公司所有。因系爭支票是劃
    平行線支票，依票據法第139條之規定、最高法院51年度臺
    上字第581號判決意旨，朝全公司應將系爭支票存入其於金
    融業者之帳戶，委託其代為取款。而委託銀行付款之標準格
    式，即為在格式內填寫領款人之戶名及帳號。查系爭支票背
    面抬頭記載「請領款人於本虛線欄內背書…」，該欄內有升
    力公司之背書及朝全公司之章及帳戶並記明為其「備償專戶
    」，已可認領款人為朝全公司，倘朝全公司係將系爭支票權
    利背書轉讓予被上訴人，其僅需以空白背書之方式為之即可
    ，並無記載備償專戶帳號之必要，而系爭支票背面上除有朝
    全公司之印文外，尚有備償專戶帳號之記載，則由票據之文
    義觀之，朝全公司於系爭支票之背書，係出自委託被上訴人
    提示付款之目的，入帳（兌現）至朝全公司所有之備償專戶
    所為之委任取款背書，系爭支票票據權利人為朝全公司，被
    上訴人僅是受託取款之金融業者而非票據權利人。
三、依據財政部金融司85年12月4日台融局（一）字第85553852
    號函，被上訴人主張系爭支票非禁止背書轉讓支票，即認系
    爭支票為轉讓與被上訴人云云，顯有誤會。其又謂朝全公司
    於背書時，並未在系爭支票為「委任取款」之記載，被上訴
    人雖於提示時於背書記載「存入合作金庫商業銀行逢甲分行
    墊付國內票款融資備償專戶」等字樣，乃為內部註記，非上
    訴人所指「委任取款」等語，更令人不解。綜觀支票提出交
    換，填具帳號戶名即為委任取款之意思表示，並無再填寫「
    委任取款」字樣之必要，實務上也無金融業者作此記載。至
    「墊付國內票款融資備償專戶」實為該帳戶專屬用途，絕非
    為被上訴人所稱係「內部註記」。
四、查0000000000000號活期存款帳戶，戶名朝全公司、林盟智
    ，被上訴人為存款銀行，斷不能因存款印鑑卡上有註記及使
    用章戳即認為渠為所有權人。例如一般機關或企業單位存款
    帳戶，除機關或企業之全銜及負責人章外，通常加蓋會計、
    出納、經辦人私章，始得提款。但該會計、出納、經辦人等
    ，甚至負責人皆非帳戶之所有權人，僅係管理上所需而已。
    本件被上訴人在該帳戶也僅屬限制朝全公司獨自領取該帳戶
    存款，而不得視該帳戶為其所有。
五、朝全公司與升力公司實際上為同一企業，企業經營者如有資
    金需求，通常會向往來銀行要求遠期支票貼現，基本上收非
    存戶本人支票（即所謂客票）俟該支票屆期兌現即完成還款
    ，茍貼現之支票遭到退票，因銀行屬代收性質，會立即要求
    債務人以現金補足該退票之票面金額，並領取該退票及退票
    理由單，自行進行追償。本件由於朝全公司與升力公司財務
    狀況不佳，無力清償被上訴人系爭支票票款，被上訴人始於
    退票後近一年向朝全公司及升力公司及上訴人求償，嗣轉為
    民事起訴，竟捨棄債務人朝全公司與升力公司單獨對上訴人
    追償，其後朝全公司復以同一債權向上訴人追償。
肆、本件兩造經本院整理簡化爭點，其結果如下：
一、不爭執之事項：
    被上訴人執有上訴人於97年11月30日所簽發，支票號碼為NC
    A0000000號、面額為175,000元之支票1紙。該支票係由上訴
    人簽發交與升力公司背書交付朝全公司，朝全公司交付給被
    上訴人，嗣經提示遭退票。
二、兩造爭執之事項：
    朝全公司將系爭支票交付予被上訴人，系爭支票背面除有朝
    全公司之簽章外，並記載「存入合作金庫商業銀行逢甲分行
    墊付國內票款融資備償專戶」等語，則朝全公司之上開背書
    是否為委任取款？或是背書轉讓？
伍、法院之判斷：
一、被上訴人主張其執有上訴人於97年11月30日所簽發，支票號
    碼為NCA0000000號、面額為175,000元之支票1紙，該支票係
    由上訴人簽發交與訴外人升力公司背書交付朝全公司，朝全
    公司交付給被上訴人，嗣經提示遭退票等事實，為上訴人所
    不爭執，復據被上訴人提出系爭支票及退票理由單各1件可
    憑（參原審卷第24頁，98年12月7日言詞辯論筆錄），自堪
    信為真實。
二、茲有爭執者，乃朝全公司將系爭支票交付予被上訴人，系爭
    支票背面除有朝全公司之簽章外，並記載「存入合作金庫商
    業銀行逢甲分行墊付國內票款融資備償專戶」等語，則朝全
    公司之上開背書是否為委任取款？或是背書轉讓？經查：
（一）按票據為文義證券，票據上之權利義務，悉應依票據記載
      之文字以為決定，最高法院55年台上字第1873號判例可資
      參照。又依票據法第5條第1項規定：在票據簽名者，依票
      上所載文義負責，故在票據背面或在其黏單上簽名而形式
      上合於背書之規定者，即應負票據法上背書人之責任，縱
      令非以背書轉讓之意思而背書，與其應負背書人之責任無
      涉（最高法院69年度台上字第1698號判決意旨參照）。另
      依票據法第144條準用同法第40條委任取款背書之規定，
      則支票執票人以委任取款之目的而為背書時，自應於支票
      上記載之。經查系爭支票之背面固區分為「閱讀分類機背
      書章專用區」欄，及「（請領款人於本虛線欄內背書，虛
      線外請勿書寫文字）」欄等文字，惟按支票背面「閱讀分
      類機背書章專用區」欄，旨在促使實施票據交換電腦作業
      地區之交換所，於閱讀分類機分類票據時，自動加印交換
      日期、交換所名稱及處理序號，以示該票據業經交換所交
      換處理而已，該專用區之規劃並非票據權利轉讓之背書專
      用區。故「閱讀分類機背書章專用區」並非轉讓背書之專
      用欄位，而係為便利實施票據交換電腦作業地區之交換所
      所用。故支票執票人於背書時，不論在支票背面之「閱讀
      分類機背書章專用區」欄，或「（請領款人於本虛線欄內
      背書，虛線外請勿書寫文字）」欄背書，均可發生背書效
      力，並不侷限於在「閱讀分類機背書章專用區」欄背書，
      才發生背書效力。是本件朝全公司於系爭支票背面所為背
      書之位置何在，自不生影響於其背書轉讓系爭支票之效力
      。次查，朝全公司於系爭支票背面僅蓋用印文為「朝全實
      業有限公司0000000000000」之印章，並未記載「委任取
      款」之文義，此有系爭支票在卷可稽。揆諸上開說明，自
      系爭支票之文義觀之，自無從認定朝全公司在系爭支票上
      之背書係以委任取款為目的。再依被上訴人與朝全公司簽
      訂之同意書第10條約定：「本人（按即朝全公司）對貴行
      負一切債務，如約定貸放條件需提供一定成數之票據背書
      轉讓貴行，本人同意開設備償專戶以利控管。」等語，亦
      足認朝全公司係依上開同意書約定內容，將系爭支票「背
      書轉讓」予被上訴人，則朝全公司在系爭支票上之背書，
      自非委託取款背書自明。
（二）查被上訴人與朝全公司於97年3月28日開設備償專戶，此
      有被上訴人提出之活期存款印鑑卡在卷可憑（參本院卷第
      46頁），而上開備償專戶開戶印鑑之取款印鑑章共約定2
      組：第1組之印文為「朝全實業有限公司」、「林盟智」
      、「合作金庫商業銀行逢甲分行備償專戶專用印章」，第
      2組之印文為「合作金庫商業銀行逢甲分行備償專戶專用
      印章」。故由該備償專戶所約定之「取款印鑑章」觀之，
      足證被上訴人得單獨領取備償專戶內之存款，而朝全公司
      則需經被上訴人之同意，方能動用備償專戶內之存款，即
      朝全公司對該備償帳戶之存款並無自由處分之權利，則系
      爭支票背面之提示人存款帳號或代號內，係打入
      0000000000000號朝全公司之備償專戶帳號，亦難以推論
      系爭支票之提示人即為朝全公司。蓋依一般銀行實務，借
      款人為向銀行辦理票款融資貸款，將其因交易行為取得之
      客票，於背書轉讓予銀行後，可及時由銀行獲得貸款以供
      週轉，故貸款銀行於借款人所轉讓客票之背面註明備償專
      戶之帳號，而向票據交換所提示客票時，貸款銀行仍係以
      「本身」為執票人之地位而提示客票請求付款，並非以借
      款人之名義請求付款，而支票兌現後則係存入借款人之備
      償專戶，此與銀行一般存款客戶係將票據存入自己帳戶，
      委由銀行託收而得自由處分存款之情形，並不相同。故上
      訴人主張朝全公司為系爭支票之提示人云云，實屬誤解備
      償專戶之性質，不足採信。從而，上訴人辯稱朝全公司是
      於「（請領款人於本虛線欄內背書，虛線外請勿書寫文字
      ）」欄內蓋用印章，故朝全公司為系爭支票提示人云云，
      亦不足採信。
（三）綜上所述，上訴人上開所辯，均不足採信。而按發票人應
      照支票文義擔保支票之支付；執票人向支票債務人行使追
      索權時，得請求自為付款提示日起之利息，如無約定利率
      者，依年利六釐計算，票據法第126條及第133條分別定有
      明文。查系爭支票並無禁止背書轉讓之記載，而系爭支票
      背面復有朝全公司之背書，並載有「存入合作金庫商業銀
      行逢甲分行墊付國內票款融資備償專戶」等語，顯見系爭
      支票係由朝全公司背書後轉讓與被上訴人，以利被上訴人
      提示後抵償債務。則依前開說明，被上訴人自得對系爭支
      票之背書人（即朝全公司與升力公司）與發票人（即上訴
      人）行使票據權利。從而，被上訴人本於票據之法律關係
      ，請求上訴人應給付被上訴人系爭支票票款175,000元，
      及自提示日起至清償日止，按週年利率6%計算之利息，為
      有理由，應予准許。原審判命上訴人如數給付，並依職權
      宣告假執行，於法並無不合。上訴意旨指摘原判決不當，
      求予廢棄改判，為無理由，應駁回其上訴。
陸、本件事證已臻明確，兩造其餘之攻擊、防禦方法於判決結果
    已無影響，無一一論述之必要，並此敘明。
據上論結，本件上訴為無理由，依民事訴訟法第436條之1第3項
、第449條第1項、第78條，判決如主文。
中    華    民    國    99    年    7     月    2     日
                  民事第四庭  審判長法  官  楊國精
                                    法  官  陳文燦
                                    法  官  王鏗普
上正本係照原本作成。
本判決不得上訴。
中    華    民    國    99    年    7     月    2     日
                                    書記官

司法院資訊處製作；財團法人民間司法改革基金會備份。
